【裁判字號】    94,上更(一),335
【裁判日期】    950510
【裁判案由】    偽造有價證券等
【裁判全文】
臺灣高等法院刑事判決             94年度上更(一)字第335號
上  訴  人
即  被  告  丙○○
選任辯護人  金學坪律師
            王令冠律師
上列上訴人因偽造有價證券等案件，不服臺灣臺北地方法院87年
度訴字第863號，中華民國90年5月15日第一審判決（起訴案號：
臺灣臺北地方法院檢察署86年度偵緝字第816號、第824號、偵字
第27507號、第27510號、87年度偵字第1167號及移請併為審理：
臺灣基隆地方法院檢察署86年度偵字第5277號、臺灣板橋地方法
院檢察署87年度偵緝字第506號）提起上訴，經判決後，由最高
法院發回更審，本院判決如下：
    主  文
原判決撤銷。
丙○○連續意圖供行使之用而偽造有價證券，處有期徒刑年貳
月。如附表第一項至第四項所示支票均沒收。
    事  實
一、丙○○曾有重利等前科，仍不知悔改，民國86年4月間，在
    台北市區明知丁○○（業經判處有期徒刑四年六月確定）所
    交付如附表所示已蓋好印章之支票並非丁○○所有，而係來
    路不明之贓物（經查係甲○○持有置放中原貨櫃運輸股份有
    限公司被竊之財物），仍基於概括犯意，先後數次，連續加
    以收受。繼而意圖供行使之用，先後數次，在臺北市「皇家
    帝苑」酒店及其他各地，明知自己並無權限，仍虛偽填載發
    票日及金額，而連續偽造如附表第一項至第四項所示「甲○○」名義之支票，持向前揭酒店及如附表所示之人行使，分
    別用以抵付酒店（鐘麗芬）消費金額、支付其所積欠施增漢
    之房租，或者借票予人使用（劉尚維、向富能）；另將如附
    表第五項所示支票空白轉借予乙○○使用，如附表第六項所
    示支票（日期、面額原已填妥，非丙○○所偽造）轉借劉尚
    維使用，如附表第七項所示支票（日期、面額原已填妥，非
    丙○○所偽造）則持向吳平育調借現金（各詳如附表所示）
    。
二、案經基隆市警察局第一分局報告臺灣臺北地方法院檢察署檢
    察官偵查起訴，及臺灣板橋地方法院檢察署檢察官、臺灣基
    隆地方法院檢察署檢察官分別移請併為審理。
    理  由
一、被告及其辯護人於本院準備程序中對於卷內人證、物證之證
    據能力均表示無意見 (見本院準備程序筆錄)，嗣於本院審
    判程序調查證據時，就下列證人於警訊偵查中證述，除辯護
    人對證人戊○○之證詞表示無證據能力外，其餘亦均表示無
    意見，不用再傳喚詰問，故該等證人之證詞自均有其證據能
    力。至證人戊○○經本院傳拘雖未能到庭，無從為交互詰問
    ，惟其於檢察官偵查時，已具結表示據實陳述，經核閱無誤
    後始簽名，依其外部關係，並無顯有不可信之情況，仍得為
    證據，況依修正後刑事訴訟法施行法第7條之3規定：「中華
    民國92年1月14日修正通過之刑事訴訟法施行前，已繫屬於
    各級法院之案件，其以後之訴訟程序，應依修正刑事訴訟法
    終結之。但修正刑事訴訟法施行前已依法定程序進行之訴訟
    程序，其效力不受影響」。經查92年1月14日修正通過之刑
    事訴訟法，業於同年9月1日施行，而本案係於87年5月25日
    修正刑事訴訟法施行前繫屬於第一審法院，依前開法條規定
    ，對於提起上訴之案件，於修正刑事訴訟法施行前第一審就
    可得為證據之證據，已依法定程序調查者，其效力不受影響
    ，仍得為證據。本案下列證人各先後於警詢偵查及原審及本
    院前審中供證在卷，本院於審判期日依法定程序提示筆錄並
    告以要旨，令被告辯論而為合法調查，有審判筆錄在卷可稽
    ，揆諸前揭說明下列證人供述之證據，自有證據能力。(參
    見最高法院93年台上字第203號、94年台上字第4277號刑事
    判決)
二、訊據上訴人即被告丙○○固坦陳填載如附表編號二所示支票
    之日期及金額，但否認填載附表所載其餘之支票，並矢口否
    認有何收受贓物、偽造並行使偽造有價證券之犯行，辯稱：
    附表編號二之支票伊填載有經過丁○○之授權，伊未到「帝
    苑酒店」消費過，也不認識鐘麗芬、乙○○等人，附表編號
    一、五之支票非伊使用，與伊無關，其餘支票係丁○○填載
    應記載事項，再由伊轉交予人，伊與丁○○有往來，但非好
    朋友，他有時會拿票過來，伊收票時均會向銀行照會，銀行
    說沒問題才會把票轉出去等語。
三、經查：
  (一)上揭犯罪事實，業據告丙○○於原審初訊時，坦承：「丁○○交給我的」、「 (他與你何關係？)朋友，我先向他借，
    而且每張票都無金錢糾紛」、「 (丁○○交支票有些是填好
    ，有些空白？)是，大部分空白」、「 (整本嗎？)不是，大
    概六、七張」等情不諱，並經證人吳平育 (見本院上訴卷第
    85頁)、施增漢（見偵字第14032號卷第20頁）、戊○○（見
    他字第1931號卷第26頁、偵字第16249號卷第26頁、第27頁
    ）、鐘麗芬（見偵字第16249號卷第25頁、本院95年3月22日
    審理筆錄）、劉尚維（見偵字第4443號卷第33頁、第34頁）
    、乙○○（見偵字第5277號卷第19頁、本院95年4月26日審
    理筆錄）、向富能（見偵字第16523號卷第6頁）等人供述綦
    詳，並有被告收受之贓物支票，退票理由單影本等在卷可資
    佐證，復經本院前審調取臺灣板橋地方法院86年度訴字第
    1922 號丁○○偽造有價證券案卷檢閱無訛。
  (二)中元貨櫃運輸股份有限公司曾於86年間失火，並失竊財物，
    其中包括如附表所示支票及公司章等事實，業據被害人即中
    元貨櫃運輸股份有限公司、中友貨櫃運輸股份有限公司、國
    興交通有限公司、中耕企業股份有限公司負責人甲○○、證
    人即公司守衛人員林局安供述綦詳，且有警方所製作之火災
    現場勘查紀錄及原因判斷、火災出動觀察紀錄、火場勘察現
    場位置圖、物品配置圖、現場照片資料說明等附卷可稽（見
    偵字第4443號卷第61頁至第79頁），堪認如附表所示支票為
    甲○○所失竊者，其等為贓物應無疑義。
  (三)被告雖辯稱不認識乙○○、鐘麗芬未使用附表一、五之支票
    云云，惟查，證人鐘麗芬於警局初訊時即供稱附表一所示之
    支票為自稱「甲○○」的客人來店消費後給我付帳的 (見偵
    字第16249號卷第3頁)，雖其於本院前審到庭證稱不認識被
    告丙○○，支票是戊○○交付的云云 (見上訴卷第84頁)，
    但其於本院中再供述：「票是客人交給我的，當時我在當酒
    店副總，一個經常來的客人交給我的。那個客人年紀不會很
    大，大約三十歲左右的人。」、「 (妳在偵查中講：是一位
    叫甲○○的人在妳面前寫的，有何意見？)我沒有那樣講，
    當時我一到現場，他們就說要買單，我跟他們講金額，他們
    把零頭刪掉，就給三萬二千元支票。金額是公司給我的，我
    忘記是我跟他們說金額他們才寫的，還是事先寫好的。應該
    是我跟他們講的，他們才寫的。」、「 (在原審妳說是戊○○給妳的？)是他交付的，但是客人有好幾個，誰出錢的我
    不曉得，因為我只認識戊○○。票放在桌上，因為我只認識
    戊○○，所以就認為是戊○○交付的。」，核其所述，尚與
    事理無違，且與證人戊○○證稱：「…拿支票給我及鍾麗芬
    支票的人是同一人，但與到中山分局作筆錄國興交通有限公
    司甲○○不是同一個人，而是冒用甲○○名字，那冒名的人
    我查到叫丙○○56年次生台北縣人，是丁○○和我說的大約
    三十歲人…」、「…自稱甲○○的人打行動電話給我說要和
    我談生意，我們到皇家帝苑去消費，原本我要請，甲○○說
    不用，由他結帳，而甲○○拿出支票，並填上支票日期及在
    支票上蓋章。」、「 (自稱甲○○的人交支票給被告 (指鍾
    麗芬)是否與上開支票原本一樣？)是的，支票原本是3萬2
    千元，會計小姐算錯帳以為是3萬2千元實際是3萬5千元，自
    稱甲○○拿出支票金額3萬2千元，不足3千元由我付，而後
    來支票又出問題，由我又拿3萬2千元出來付清。」 (見他字
    第1931號卷第26頁、偵字第16249號卷第26頁)之情節相合，
    是證人鐘麗芬指證被告交付其附表編號一之支票應屬實情。
    又證人乙○○於偵查中證稱：「 (有拿一張中友貨運公司的
    支票壹拾萬五千元向王來福調現？)有。」、「 (該張支票
    來源？)這張支票是丙○○給我用來抵付貨款的票。」、「
    丙○○的員工跟我說他有很多這種票交給別人，都被移送，
    林某才被交保出來，丙○○約四十幾歲，本來在北市柳州開
    公司，於86年5月底，林某在柳州街31號他公司把這張票交
    給我，當時我不知道該張票是贓物。」 (見偵字第5277號卷
    第18頁、第19頁)，於本院審理時證稱：「是否在庭被告交
    給我的，我不確定，交給我的人是丙○○，但是我不認識，
    是我朋友住附近，他告訴我拿票的人叫丙○○。是我朋友認
    識他，幫我向他借票的，沒有利息。我拿這張票去借款時候
    才要付利息。」、「 (支票上面日期、金額是否你書寫的？
    )我不確定，但是我也不否認，看起來有點像我寫的。」(見
    本院審理筆錄)，前後一貫，且乙○○指稱被告丙○○在臺
    北市○○街31號開設公司，丙○○是在上該公司內將支票交
    給伊等情，而被告丙○○亦供承確有在臺北市○○街31號開
    設斗良實業有限公司無訛，可見乙○○之指證應非子虛，被
    告有交付附表編號五之支票予乙○○，亦可確認。
  (四)被告雖辯稱不知其所持用者為贓物支票云云，證人丁○○於
    本院審理時亦附和其詞，供證交付空白支票予被告時因沒有
    空，所以請他填寫，而填妥的支票則跟他講是客票，請求他
    幫其調現云云，惟證人丁○○先稱祇借被告附表編號二、七
    之支票，嗣又稱附表所列支票均是其拿給被告，旋又改稱交
    付被告之支票為六張，其同時間接受檢察官及辯護人詰問，
    所述交付幾張支票之版本即有不一，所為證詞已有瑕疵可指
    ，而不能盡信。且查被告自陳與丁○○並非好友，丁○○竟
    願拿來他人名義之多紙支票，交由被告丙○○任意使用，與
    商場上使用支票之常情大相逕庭，且丁○○與甲○○是何關
    係？何以丁○○會執有甲○○名義之多紙支票？尤以其中尚
    有多紙支票是尚未填載日期、面額而能任由人填寫者？在在
    均有疑問，其為來路不明之贓物甚明，何以被告丙○○毫不
    質疑即予收受？其雖表示有向銀行照會，但未提出實據以明
    其說，空言無據，自無可取。矧被告丙○○與丁○○彼此間
    亦未有何債權債務關係，乃丁○○竟交付被告多紙支票並任
    由丙○○一再開立未經票主授權之支票，或逕自交付供他人
    使用，猶稱不知為贓物，殊非可採，是其有贓物之認識，應
    甚灼然。又其知贓而收受，並任意填載支票，當知未經票主
    之同意授權，是被告有偽造有價證券之事實，亦無疑義。
  綜上，本件事證明確，被告所辯無非事後卸責之詞，不足採信
  ，其之犯行堪以認定，應依法論科。
四、核被告所為收受贓物支票，復在其中部分空白支票上虛偽填
    載發票日、金額等行為，分別係犯刑法第201條第1項偽造有
    價證券罪、第349條第1項之收受贓物罪。其行使偽造有價證
    券之低度犯行應為其偽造有價證券之高度犯行所吸收，不另
    論罪。被告多次收受贓物及偽造有價證券，各時間密接，所
    犯構成要件相同，顯各係基於概括犯意反覆為之，均應依連
    續犯分別論以一罪，並均加重其刑，惟此二罪間，有方法結
    果之牽連關係，應從一重之偽造有價證券處斷。公訴意旨只
    起訴如附表一、二、六、七項4張支票部分之犯罪事實，三
    、四、五項3張支票雖未起訴，但與起訴部分有連續犯裁判
    上一罪關係，為起訴效力所及，本院自得併予審究。原審論
    處被告罪刑，本非無見，惟查原判決理由未說明被告丙○○
    如何有明知為贓物之認識；又如附表三、四、五項3張支票
    部分之犯罪事實並未據起訴，何以得併予審究，亦未據原判
    決說明；又依卷存資料，無證據顯示被告尚有收受富邦銀行
    仁愛分行，票號第0000000號支票，此部分並未起訴，檢察
    官亦未請求併辦，原判決竟併予論處，均有未洽；被告上訴
    意旨仍執陳詞否認犯罪，雖無理由，但原判決既有如上可議
    之處，仍屬無可維持，自應由本院將原判決撤銷改判。爰審
    酌被告犯罪動機、目的、偽立多紙支票危害非淺，犯後又否
    認犯行，並無悔意，惟顧及其妻患有尿毒症需長期透析治療
    ，為極重度器障，有障礙手冊在卷可稽，家境堪憐等一切情
    狀，酌處如主文所示之刑，以示懲儆。如附表第一項至第四
    項支票為被告所偽造，應依刑法第205條沒收之。至於附表
    第五項所示支票，被告轉借出去時面額欄位尚屬空白，為證
    人乙○○供明於卷；及附表第六、七項所示支票，於被告交
    付供他人使用時均已經填妥，雖為被告所收受之贓物，但不
    能證明為被告偽造之支票，故不予併宣告沒收。
五、公訴意旨另以：被告丙○○於86年3月間，因有財務困難，
    已無舉債能力，仍意圖為自己不法所有及利益，在臺北市○○街31號，向合夥之吳明龍詐稱願意頂下設在該址之斗良實
    業有限公司（下稱「斗良公司」，經營通訊器材買賣）等語
    ，使吳明龍陷於錯誤，於收取丙○○所開立七紙面額各為新
    臺幣（下同）二萬五千元之本票後，將該址店面中之器材及
    貨品交予丙○○，詎該七紙本票均不獲兌現，吳明龍始知受
    騙，因認被告此部分涉犯刑法第339條第1頁、第2項之詐欺
    取財、詐欺得利之罪嫌等語。訊據被告丙○○矢口否認有何
    詐欺取財、詐欺得利犯行，辯稱以前是與吳明龍合夥，並非
    頂店或買貨等語；經查，被告與吳明龍共同以開設斗良公司
    另案犯有詐欺、重利犯行，業經法院判決有期徒刑八月確定
    ，目前執行中，業經被告丙○○供明於卷，並有86年度偵字
    第6791號起訴書及被告前科表等附卷可考，堪認被告與吳明
    龍二人原係合夥關係，兩人並同因涉犯詐欺、重利犯行被起
    訴判處罪刑，其等對於彼此財力狀況甚為熟稔，自無誤認或
    陷於錯誤之可能，且無其他積極證據可證被告丙○○曾對吳
    明龍施用詐術，或使吳明龍陷於錯誤之情形，縱有本票不獲
    兌現之情形，應認係民事債務不履行之糾紛，當循民事訴訟
    途徑以求解決，尚不能遽此認被告有何詐欺取財或得利犯行
    ，其犯罪不能證明，惟公訴意旨認此部分與前揭有罪部分有
    裁判上一罪關係，爰不另為無罪之諭知。
據上論斷，應依刑事訴訟法第369條第1項前段、第364條、第299
條第1項前段、刑法第56條、第201條第1項、第349條第1項、第5
5條、第205條，罰金罰鍰提高標準條例第1條前段，判決如主文
。
本案經檢察官鍾鳳玲到庭執行職務。
中    華    民    國    95    年    5     月    10    日
                  刑事第十五庭審判長法  官  吳昭瑩
                                    法  官  王麗莉
                                    法  官  楊貴雄
以上正本證明與原本無異。
如不服本判決，應於收受送達後十日內向本院提出上訴書狀，其
未敘述上訴之理由者並得於提起上訴後十日內向本院補提理由書
（均須按他造當事人之人數附繕本）。
                                    書記官  林淑貞
中    華    民    國    95    年    5     月    11    日
附錄：本案論罪科刑法條全文
刑法第201條
意圖供行使之用，而偽造、變造公債票、公司股票或其他有價證
券者，處三年以上十年以下有期徒刑，得併科三千元以下罰金。
行使偽造、變造之公債票、公司股票或其他有價證券，或意圖供
行使之用，而收集或交付於人者，處一年以上七年以下有期徒刑
，得併科三千元以下罰金。
刑法第349條
收受贓物者，處三年以下有期徒刑、拘役或五百元以下罰金。
搬運、寄藏、故買贓物或為牙保者，處五年以下有期徒刑、拘役
或科或併科一千元以下罰金。
因贓物變得之財物，以贓物論。
附表：
┌──┬────────┬─────┬─────────┬────┬────┬─────────┬──────┐
│項次│票載付款人      │票號      │發票人            │發票日  │交付對象│ 面    額         │備    註    │
├──┼────────┼─────┼─────────┼────┼────┼─────────┼──────┤
│一  │富邦銀行仁愛分行│AN0000000 │國興交通有限公司  │86.5.30 │鐘麗芬  │三萬二千元        │            │
├──┼────────┼─────┼─────────┼────┼────┼─────────┼──────┤
│二  │ 同上           │AN0000000 │中耕企業股份有限公│86.4.20 │施增漢  │二萬元            │            │
│    │                │          │司                │        │        │                  │            │
├──┼────────┼─────┼─────────┼────┼────┼─────────┼──────┤
│三  │ 同上           │AN0000000 │中友貨櫃運輸股份有│86.7.1  │劉尚維  │三萬七千六百二十元│            │
│    │                │          │限公司            │        │        │                  │            │
├──┼────────┼─────┼─────────┼────┼────┼─────────┼──────┤
│四  │ 同上           │AN0000000 │中耕企業股份有限公│86.5.30 │向富能  │十二萬五千元      │            │
│    │                │          │司                │        │        │                  │            │
├──┼────────┼─────┼─────────┼────┼────┼─────────┼──────┤
│五  │ 同上           │AN0000000 │中友貨櫃運輸股份有│86.8.15 │乙○○  │十萬五千元        │乙○○自行填│
│    │                │          │限公司            │        │        │                  │載          │
├──┼────────┼─────┼─────────┼────┼────┼─────────┼──────┤
│六  │ 同上           │AN0000000 │中耕企業股份有限公│86.7.20 │劉尚維  │三萬元（已填妥）  │            │
│    │                │          │司                │        │        │                  │            │
├──┼────────┼─────┼─────────┼────┼────┼─────────┼──────┤
│七  │臺北縣汐止鎮農會│AA0000000 │中元貨櫃運輸股份有│86.5.26 │吳平育  │五萬七千元（已填妥│            │
│    │                │          │限公司            │        │        │                  │            │
└──┴────────┴─────┴─────────┴────┴────┴─────────┴──────┘


司法院資訊處製作；財團法人民間司法改革基金會備份。
